臺灣士林地方法院刑事判決　　　　　　 93年度交易字第200號
公　訴　人　臺灣士林地方法院檢察署檢察官
被　　　告　乙○○
選任辯護人　趙元昊律師
　　　　　　許瑞榮律師
上列被告因過失致死案件，經檢察官提起公訴（93年度偵字第45
6號），本院判決如下：
    主  文
乙○○因過失致人於死，處有期徒刑捌月。
    事  實
一、乙○○任職於琉璃工房志業股份有限公司（以下簡稱琉璃工
    房），擔任行政祕書職務，每日正常到班時間為上午8 時30
    分。其於民國92年11月1 日（星期六）受命駕駛琉璃工房所
    有車牌號碼CX-4253 號自用小客車接送客戶回家，接送完畢
    後將車開回其位於臺北縣淡水鎮○○路216 巷1 號18樓之住
    處。嗣至同年月3 日（星期一），乙○○因請假遲至上午10
    時許始從住處駕駛前開車輛出發，欲前往臺北縣淡水鎮水源
    里琉璃工房廠房上班。途中行駛臺北縣淡水鎮○○○道之南
    向車道（即由三芝往臺北方向），至10時15分許抵達登輝大
    道與北新路之交岔路口處，在該交岔路口伺機等待左轉進入
    北新路。乙○○在該處路口左轉，本應注意對向直行之來車
    及車前狀況，並遵守車輛行經交岔路口，轉彎車應讓直行車
    先行之交通規則。而該路段當時天候晴朗，空間中有日間自
    然光線，路面舖裝柏油且乾燥無缺陷及障礙物，能見度及視
    距均佳，行車管制號誌亦正常動作，並無不能注意之情形。
    詎乙○○竟於登輝大道南向車道號誌已轉為黃燈後，違背其
    注意義務，疏於確實觀察車前狀況及對向來車，未發覺對向
    車道正有黃家禎騎乘車牌號碼LH9-821 號重型機車依直行號
    誌駛入北新路路口，即冒然左轉，導致所駕駛之自用小客車
    左側保險桿整面向前衝撞黃家禎所騎乘之重型機車，造成黃
    家禎與重型機車人車分離。黃家禎因慣性作用向前飛出後落
    地，最後靜止在距兩車碰撞點10餘公尺外之路面上，受有頭
    部外傷、臉部、枕部、左胸外側及四肢挫傷、左下腿前側裂
    傷（長約5 公分）等傷害，嗣於同年月7 日凌晨3 時許，因
    顱內出血不治死亡。重型機車則改變行進方向，往右衝擠向
    北新路路口之機車待轉區，撞及在該處停等紅燈由鄭紅錦所
    騎乘之車牌號碼QXE-768 號輕型機車、由甲○○所騎乘之車
    牌號碼BJJ-330 號重型機車及由丁○○所騎乘之車牌號碼
    BGL-606 號重型機車。甲○○因而受有左大腿撕裂傷、左小
    腿挫傷等傷害（甲○○嗣於本院言詞辯論終結前具狀撤回告
    訴），鄭紅錦因而受有左大腿及小腿瘀血等傷害（鄭紅錦部
    分未據告訴），丁○○因而受有右上臂瘀傷（8X6 公分）左
    踝及小腿瘀傷（4X3 公分）之傷害。而乙○○則於員警抵達
    現場處理，且尚未確知肇事者為何人前，自首承認肇事而接
    受裁判。
二、案經丙○○、甲○○及丁○○訴由臺北縣政府警察局淡水分
    局報告臺灣士林地方法院檢察署檢察官偵查起訴。
    理  由
一、被告乙○○在本院訊問時，雖坦承其於前揭時地駕駛車牌號
    碼CX-4253 號自用小客車與被害人所駕駛之車牌號碼LH9-82
    1 號重型機車發生擦撞，且不否認黃家禎因此事故死亡，惟
    矢口否認有過失致人於死之犯行，辯稱：本件係機車衝過來
    撞到伊所駕駛之車輛云云。辯護人則於本院審理時為被告辯
    護略稱：(一)被告行至登輝大道與北新路口時號誌為綠燈，在
    該處等待左轉，見對向車道視線可及之範圍已無車輛，始緩
    慢啟動、(二)本件車禍並非被告之汽車撞擊黃家禎之機車左後
    方所致，而係黃家禎騎乘之機車突然高速從被告前方保險桿
    處擦撞而過所致，黃家禎應為此事故負起責任。(三)被告當時
    因驚慌未踩剎車，車輛始繼續前行云云。
二、本院查：
  (一)被告於警詢時供稱：伊當時駕駛CX-4253 號自用小客車，由
    家裡出發，走淡水新春街至路口左轉中山北路，往登輝大道
    臺北方向行駛等語（見臺灣士林地方法院檢察署93年度偵字
    第456 號卷第19頁）。並於本院訊問時陳稱：（問：案發當
    時在那間公司上班？）琉璃工房。（問：上班地址在何處？
    ）淡水鎮水源里…。（問：在公司作何職務？）秘書。（問
    ：業務為何？）辦公室行政作業。（問：上班時間為幾點？
    ）8 點半。（問：CX-4253 號車是公司的嗎？）對。（問：
    車為何是你在開？）因為星期六伊臨時受命開這台車送老闆
    的客戶回他們淡水住的地方。（問：你要從何處去上班？）
    從家裡。（當時住那裡？）與現址相同。（問：幾點出發？
    ）從家裡10點。（問：8 點半上班，為何10點出發？）因為
    那天請假2 個小時等語。依前開被告供述，並參酌道路交通
    事故補充資料表中有關被告所駕駛自用小客車車籍資料之記
    載（同上卷第40頁），應可認定被告案發當時係在琉璃工房
    擔任行政祕書職務，其每日正常到班時間為上午8 時30分。
    被告於92年11月1 日（星期六），受命駕駛琉璃工房所有車
    牌號碼CX-4253 號自用小客車接送客戶回家，接送完畢後將
    車開回其位於臺北縣淡水鎮○○路216 巷1 號18樓之住處。
    同年月3 日，伊因請假故於上午10時許始從住處駕駛前開車
    輛出發前往臺北縣淡水鎮水源里琉璃工房廠房上班，途中行
    駛臺北縣淡水鎮○○○道之南向車道之事實。
  (二)被告於警詢時另供稱：伊到北新路口時，要左轉往北新莊山
    上的方向，當時燈號是綠燈，伊停在停止線後方等待左轉，
    對向淡水往三芝方向一直有車，所以伊停等了2 、3 分鐘。
    號誌變黃燈以後，伊看到對向最內車道有車已停止，就左轉
    往北新莊走，然後有看到北新莊山上下來之機車也停在機車
    停等區裡面，然後伊要左轉，突然臺北往三芝方向最中間偏
    外側車道有一臺機車速度很快過來，然後伊來不及踩剎車，
    就撞上了等語（見同上卷第19頁）。而證人丁○○於本院審
    理則證稱：（問：車禍的發生你有無看到？）伊有看到…。
    （問：請敘述看到車禍的經過？）伊突然聽到碰一聲，機車
    就在伊旁邊了。（問：機車碰撞汽車的一瞬間，你有看到嗎
    ？）碰撞一瞬間伊沒看到。後來伊轉過頭去看，馬上就看到
    車子在那裡。（問：你當時看到淡金路上的號誌狀況？）往
    三芝的方向是亮2 個箭頭燈，一個是直行，一個是左轉…伊
    看到號誌的時候，距離碰撞的時間約10幾秒左右等語。證人
    甲○○則於本院審理時證稱：伊在北新路上等紅燈，往淡江
    大學方向看，看到一部自用小客車要左轉，後來聽到很大一
    聲，不自覺往聲音方向看過去，但來不及看清楚，後來機車
    飛過來等語。另參酌道路交通事故現場圖關於事故發生時間
    為92年11月3 日上午10時15分之記載，亦足以認定被告係在
    92年11月3 日上午10時15分許駕駛CX-4253 號自用小客車抵
    達登輝大道與北新路之交岔路口處，在該處伺機等待左轉進
    入北新路。其左轉之時間點，則是在登輝大道南向車道號誌
    已轉為黃燈之後，當時黃家禎恰巧騎乘車牌號碼LH 9-821
    號重型機車直行登輝大道北向通過北新路口。
  (三)關於被告左轉時之號誌狀況，證人甲○○雖於本院審理時另
    證稱：（問：你清楚車禍發生當時之號誌狀況嗎？）伊記得
    伊這裡是紅燈，兩邊應該都還是綠燈云云。然查證人甲○○
    之前開證述，顯然與被告在警詢中所供：伊在往臺北方向之
    燈號轉為黃燈後始左轉等語並非一致，亦與證人丁○○於本
    院審理時證稱：當時登輝大道北向燈行為左轉及直行綠燈之
    情節不符。且證人甲○○車禍當時所在之機車待轉區，並無
    法看到其左側登輝大道上往臺北方向之號誌，此經本院受命
    法官前往案發現場勘驗屬實，製有勘驗筆錄1 份附卷可證。
    其竟於本院審理時證稱：（你當時機車在停等紅燈的位置，
    可以看到淡金路兩個方向的紅綠燈嗎？）伊不確定，…左邊
    伊可以看到，右邊伊不確定云云，顯見其此部分之證述與事
    實不符，應非可採。而證人丁○○於本院94年3 月16日審理
    時雖證稱：（問：你看到淡金路往三芝方向的號誌是何種箭
    頭？）一個直行，一個左轉。（問：你何時看到的號誌？）
    車禍發生前。據證人丁○○之證詞觀之，被告似有闖紅燈之
    情形，但人之記憶常隨時間之流逝而有逐漸模糊之現象，此
    種逐漸模糊之現象，尤其會出現在對於時間順序等細節之記
    憶上。本件車禍發生在92年11月3 日，證人丁○○到庭接受
    交互詰問，則在94年3 月16日，期間已有1 年又4 個月之間
    隔，證人就其觀看號誌之時間先後順序所為之記憶是否確實
    ，應非無可疑。證人丁○○就此部分之證詞既屬可疑，本於
    罪疑惟輕之原則，前開可疑之利益，應歸於被告，故本案自
    不宜僅憑證人前開證詞，認定被告是在號誌已轉為紅燈後才
    開始左轉。
  (四)證人黃新元於本院94年3 月16日審理時證稱：（問：你在車
    禍之後，有無看過車子的損壞狀況？）汽、機車伊都有看過
    ，且有立即照相。（問：你記得當時死者的機車損壞的情形
    ？）機車左側引擎蓋破損嚴重，腳踏板破損…。（問：卷內
    照片有一隻手指著機車，是何意義？）當時發現機車的左後
    方發動引擎鐵條部分，有與被告車子相同顏色的漆色，所以
    伊用右手指著，並用左手拿相機照相等語。而本案車禍發生
    後，黃家禎所騎乘之LH9-821 重型機車左側均有撞痕且破損
    嚴重，左後側腳踏式引擎發動鐵條上並有2 處附著有藍色油
    漆。被告駕駛之CX-4253 號自小客車左側大燈則全部脫落，
    引擎蓋位於車牌上方處因折損而掉漆，且向左沿伸齊往駕駛
    座方向凸起。另保險桿左側亦有破損情形，此見案發現場照
    片甚明（見同上卷第48頁上方、49頁下方、50頁上方、51頁
    上方、52頁下方、53頁、54頁上方、55頁照片）。由前述證
    人之證述及物證所顯示之車損狀況，即可得知被告所駕駛之
    自小客車受力之位置大約是從前方保險桿車牌處起向左延伸
    到左側大燈處止，其受力之重點應在車前左側全部，方向則
    係迎面向駕駛座方向推擠，黃家禎所騎機車之受力位置，則
    係對應於被告所駕自用小客車之前述受力範圍之長度與面積
    ，並位於機車之左側車身。至黃家禎所騎機車之受力方向，
    則可參酌案發現場照片及道路交通事故現場圖（見同上卷第
    36頁現場圖及第54頁下方照片），顯示黃家禎所騎機車之後
    視鏡等散落物係掉落在機車待轉區之前方（立於待轉區順向
    觀察），被告所駕自用小客車大燈掉落在停等區內、黃家禎
    所駕機車最後靜止於機車停等區之後方等相關情況，認定該
    機車承受之力量應係與車牌號碼CX-4253 號自用小客車所受
    之力量相反，亦即朝向北新路之方向而去。
  (五)黃家禎所騎機車與被告所駕自用小客車發生撞擊之前，其原
    本之行進方向係自臺北往三芝方向，此見被告於警詢供稱：
    …突然臺北往三芝方向最中間偏外側車道有一臺機車…過來
    等語已得知其梗概（見同上卷第19頁）。再參考黃家禎於車
    禍後，仍依慣性作用繼續往三芝方向飛出，更可確認該機車
    原本運動之方向係由臺北往三芝無訛。是黃家禎所駕機車於
    發生碰撞後，已改變其運動方向，故該機車顯然受到外力影
    響，且該外力依當時之情況，應係來自於被告駕駛之自用小
    客車，甚為明確。被告所駕自小客車雖亦有受力之情形，但
    依照前開情況判斷，則應是該車撞及黃家禎所騎機車後，因
    反作用力之原理而反向受力。其力量之來源則均來自於被告
    駕駛車輛向前之力量。
  (六)被告所駕自用小客車前車牌雖因本件車禍而有向左側掀起之
    情形，此見案發現場照片即明（見同上卷第50頁上方、第53
    頁照片）。然黃家禎所騎機車原本由臺北往三芝方向行駛，
    該機車遭被告所駕自用小客車撞擊之時，自仍留存原本運動
    方向之能量，其能量受到阻攔，造成前開車損，乃為正常之
    現象，尚不得據以此車損狀況，認定黃家禎騎機車必有超速
    之情形。亦不得僅因有此車損存在，即忽視被告所駕車輛因
    撞擊黃家禎所駕之機車，導致黃家禎所駕之機車受力而改變
    原行進方向之事實，更無法否定被告所駕自用小客車因受反
    作用力影響，造成引擎蓋往駕駛座方向凸起等明顯之事實。
    至LH9-821 重型機車車禍後左側雖有刮擦痕跡，但其走向並
    非明顯連續由機車車頭延伸至機車車尾，自無法認定前開刮
    擦痕跡係因與CX-4253 號自用小客車磨擦所致。故本件車禍
    發生原因，係因被告所駕自用小客車之前保險桿左側大燈處
    起至車牌處止，整面向前撞擊機車之左側所釀成，應可認定
    。
  (七)本件車禍發生後黃家禎與重型機車因受力不同而人車分離，
    黃家禎飛出後落地，最後靜止在距兩車碰撞點10餘公尺外之
    路面上，受有頭部外傷、臉部、枕部、左胸外側及四肢挫傷
    、左下腿前側裂傷（長約5 公分）傷害，嗣在同年月7 日凌
    晨3 時許，因顱內出血不治死亡等情，有車禍現場圖、臺灣
    士林地方法院檢察署相驗屍體證明書、勘驗筆錄、驗斷書各
    1 份及現場照片20張附卷可證，應堪認定為真實。另黃家禎
    所騎機車受撞擊後改變行進方向，往右衝擠向北新路路口之
    機車待轉區，撞及在該處停等紅燈由鄭紅錦所騎乘之車牌號
    碼QXE-768 號輕型機車、由甲○○所騎乘之車牌號碼BJJ-33
    0 號重型機車及丁○○所騎乘之車牌號碼BGL-606 號重型機
    車，致甲○○受有左大腿撕裂傷、左小腿挫傷等傷害（甲○○嗣於本院言詞辯論終結前撤回告訴，此部分之處理詳後述
    ），鄭紅錦受有左大腿及小腿瘀血等傷害（傷害部分未據鄭
    紅錦告訴，公訴人就此亦未提起公訴，此部分與本案事實認
    定難以割離，故於此一併論述，但非屬本件論罪科刑之範圍
    ），丁○○則受有右上臂瘀傷（8X6 公分）左踝及小腿瘀傷
    （4X3 公分）之傷害等情，則據鄭紅錦於警詢（雖屬被告以
    外之人於審判外所為之陳述，辯護人亦曾爭執其證據能力，
    惟嗣經本院於94年3 月30日審理時提示調查並告以要旨，當
    事人及辯護人均未再爭執其證據能力，依照刑事訴訟法第15
    9 條之5 之規定，應可採為證據）、證人甲○○、丁○○於
    本院審理時證述明確，並有案發現場照片20張（同上卷第48
    -57 頁）、道路交通事故現場圖（同上卷第36頁）、甲○○
    及丁○○之診斷證明書（見臺灣士林地方法院檢察署92年度
    相字第678 號卷第27-28 頁）各1 份附卷可資佐證，亦堪認
    定為真實。
  (八)按汽車行駛至交岔路口，轉彎車應讓直行車先行，道路交通
    安全規則第102 條第1 項第6 款定有明文。而汽車駕駛人必
    先注意車前狀況及對向來車，始有遵守前開規定之可能。查
    本件車禍地點，於案發當時天候晴朗，空間中有日間自然光
    線，路面上舖裝柏油且乾燥無缺陷及障礙物，能見度及視距
    均佳，行車管制號誌亦正常動作，此有道路交通事故調查報
    告表1 份附卷可證。而該路段由三芝往臺北方向之內側車道
    上，於視距良好之狀況下，視線至少可及於對向車道停止線
    遠方50公尺處，此經本院受命法官至案發現場勘驗屬實，並
    製有勘驗筆錄及拍攝照片18張附卷可證。據此，被告駕駛車
    牌號碼CX-4253 號自用小客車行駛登輝大道在該處左轉北新
    路，倘能注意對向是否確有來車，應可在距離登輝大道往三
    芝方向北新路口停止線遠方50公尺外，即發現黃家禎所騎乘
    之機車。而依案發後員警處理時所拍攝之現場照片所示，被
    告於撞擊黃家禎騎乘之車牌號碼LH9-821 號重型機車後，猶
    仍向前行駛。再參考被告於警詢、及本院訊問時均供稱：伊
    突然發現被告從臺北方向駛來…來不及踩剎車等語，足見被
    告根本未確實注意對向來車，致無法發現黃家禎出現在登輝
    大道往三芝方向北新路口停止線遠方50公尺處，否則應無來
    不及反應剎車之情形，故被告係自陷於無法遵守轉彎車應讓
    直行車先行等規定之狀態。再由黃家禎所騎機車係左側遭被
    告所駕自用小客車「左前側」撞擊、散落物之位置等具體狀
    況，亦可推知黃家禎所駕之機車應早於被告進入北新莊路口
    ，故本件被告轉彎車未禮讓直行車先行之事實應可認定。再
    被告於登輝大道往臺北方向之號誌轉為黃燈後始開始左轉，
    則其左轉之際，黃家禎行向之號誌應為直行箭頭指示燈，此
    見本院卷所附臺北縣政府94年1 月12日北府交工字第
    0930863356號函所述登輝大道與北新路路口號誌時向變化即
    可知悉，是黃家禎繼續前行應係信賴直行指示燈號而為。據
    此，黃家禎於發生車禍後，雖因慣性作用仍向前飛越10 餘
    公尺，而可知黃家禎原先之行進速度並非緩慢，但無論黃家
    禎是否緩慢接近，被告均有讓其先行之義務，殊不因被告之
    速度並非緩慢，而影響於被告之注意義務，是被告辯稱黃家
    禎車速過快突然出現云云，應屬卸責之詞，不可採信。
  (九)被告因未注意對向來車及車前狀況，致無法遵守轉彎車應讓
    直行車之規定，其駕駛行為具有過失，且其駕駛之過失行為
    ，導致所駕自用小客車撞及黃家禎所騎機車，黃家禎並於撞
    擊後飛出落地受傷，嗣後因而死亡，且遭撞擊之機車又波及
    告訴人丁○○，致丁○○受有前揭傷害，被告之過失行為與
    黃家禎之死亡及丁○○之前揭傷害間，應有相當之因果關係
    ，甚為明確。
  (十)綜上所述，本件事證明確，被告犯行，洵堪認定，應依法論
    科。
三、核被告所為係犯刑法第276 第1 項之過失致人於死罪及同法
    第284 條第1 項前段之過失傷害罪，其以同一過失行為造成
    黃家禎死亡及丁○○受傷，分別觸犯前開2 罪，侵害不同之
    法益，為想像競合犯，應依刑法第55條之規定，從一重之過
    失致人於死罪處斷。而被告於員警抵達事故現場處理時，尚
    未確知肇事者何人前，向員警自首承認肇事，此業經處理事
    故之員警黃新元於本院審理時證述明確，而被告嗣後於偵查
    及審判時大抵皆能依檢察官及本院之傳喚遵期到庭，亦足認
    其有接受裁判之意思，合於刑法第62條前段所定自首之要件
    ，故爰依法減輕其刑。公訴人雖以本件事故發生後，報案人
    並非被告，且被告否認犯罪，故認被告並無自首之意思云云
    。惟按犯人在犯罪未發覺之前，向該管公務員告知其犯罪，
    而不逃避接受裁判，即與刑法第62條規定自首之條件相符。
    又刑事訴訟不能期待被告自己證明其自己犯罪，故自首者，
    縱於自首後否認犯罪，仍不能動搖其自首效力。查本件員警
    抵達現場既尚不知肇事者為何人，被告向員警坦承為肇事者
    ，嗣後又接受裁判，依照前開說明，自不得以其嗣後否認犯
    罪，而否定其自首之效力。茲審酌被告並無前科，有臺灣高
    等法院被告全國前案紀錄表1 份附卷可稽，其素行堪稱良好
    ，並衡酌其知識程度、生活狀況，過失之程度及其因一時疏
    忽造成他人人命之喪失並身體、心理之傷害、犯罪後否認犯
    行，迄今未能與被害人黃家禎之家屬（包括告訴人丙○○）
    及丁○○達成民事和解等一切情狀，量處如主文所示之刑。
四、公訴意旨另以：被告於92年11月3 日10時15分許駕駛車牌號
    碼CX-4253 號自用小客車在登輝大道與北新路之交岔路口處
    伺機等待左轉進入北新路時，因疏未注意撞及車牌號碼LH9-
    821 號重型機車，致該機車轉向北新路路口之機車待轉區，
    撞及在該處停等紅燈由甲○○所騎乘之車牌號碼BJJ- 330號
    重型機車，致甲○○受有左大腿撕裂傷、左小腿挫傷等傷害
    ，因認被告前開行為亦涉犯有刑法第284 條第1 項前段之過
    失傷害罪云云。惟按告訴乃論之罪，告訴人於第1 審辯論終
    結前得撤回其告訴，又告訴經撤回者，應諭知不受理之判決
    ，刑事訴訟法第238 條第1 項、第303 條第3 款分別定有明
    文。查本件告訴人甲○○告訴被告過失傷害部分，公訴人認
    係觸犯刑法第284 條第1 項前段之罪，依同法第287 條前段
    之規定，須告訴乃論。茲據告訴人甲○○具狀撤回告訴，依
    照首開說明，原應為不受理判決，然因公訴人認此部與已起
    訴且經本院論罪科刑之過失傷害罪及過失致人於死罪部分，
    為想像競合犯之裁判上一罪關係，爰不另為不受理之諭知，
    附此敘明。
據上論斷，應依刑事訴訟法第299 條第1 項前段、刑法276 條第
1 項、第284 條第1 項前段、第55條、第62條前段，罰金罰鍰提
高標準條例第1 條前段，判決如主文。
本案經檢察官張惠菁到庭執行職務。
中　　華　　民　　國　　94　　年　　4 　　月　　20　　日
                  刑事第三庭審判長法  官  李正紀
                                  法  官  王俊雄
                                  法  官  周群翔
以上正本證明與原本無異。
如不服本判決，應於判決送達後10日內，向本院提出上訴狀。
                                  書記官  劉育君
中　　華　　民　　國　　94　　年　　4 　　月　　21　　日
附錄本案論罪科刑法條全文：
刑法第276 條第1 項：
因過失致人於死者，處2 年以下有期徒刑、拘役或2 千元以下罰
金。
刑法第284 條第1 項前段：
因過失傷害人者，處6 月以下有期徒刑、拘役或5 百元以下罰金
。
